---
title: "Curvas parametrizadas en R: análisis geométrico y visualización 3D"
author: "Julián Fajardo & Col."
date: "`r Sys.Date()`"
output:
  html_document:
    self_contained: true
---

## 1. Propósito y alcance

Este documento acompaña la sección de **curvas parametrizadas** del artículo propuesto para el **R Day**. La meta es exhibir, de forma breve y reproducible, cómo un paquete en R orientado a cálculo vectorial puede articular el análisis **analítico** (cálculos de longitud de arco, curvatura y torsión) con el **geométrico** (visualizaciones 3D e inspección del marco de Frenet–Serret y la cinta osculadora).

- **Ejemplo A:** Longitud de arco de una hélice.
- **Ejemplo B:** Marco de Frenet–Serret sobre una curva de Lissajous.
- **Ejemplo C:** Cinta osculadora sobre un nudo trébol.

> Nota didáctica. Estos tres ejemplos muestran una progresión natural: magnitud (longitud), dirección y cambio (Frenet–Serret), y extensión superficial guiada por la binormal (cinta osculadora).

## 2. Paquetes y configuración

::: {.callout-note}
**Sugerencia**. Si su entorno es nuevo, se recomienda instalar previamente los paquetes `vectorialcalculus`, `plotly` y `ggplot2`.  
:::

```{r}
knitr::opts_chunk$set(echo = FALSE, message = FALSE, warning = FALSE)
library(plotly)

# Intenta cargar tu paquete (ajusta el nombre si es otro)
pkg <- "vectorialcalculus"
if (requireNamespace(pkg, quietly = TRUE)) {
  library(pkg, character.only = TRUE)
}

# Si estás en desarrollo, intenta sourcear los .R directamente
# try(source("R/frenet_frame3d.R"), silent = TRUE)
# try(source("R/osculating_ribbon3d.R"), silent = TRUE)
# try(source("R/arc_length3d.R"), silent = TRUE)

# --- Funciones auxiliares "safe" para no romper el knit ---

has_fn <- function(fname, pkg = NULL) {
  if (!is.null(pkg) && requireNamespace(pkg, quietly = TRUE)) {
    exists(fname, where = asNamespace(pkg), inherits = FALSE)
  } else {
    exists(fname, mode = "function", inherits = TRUE)
  }
}

arc_length3d_safe <- function(X, Y, Z, a, b, ...) {
  if (has_fn("arc_length3d", pkg)) {
    get("arc_length3d", envir = asNamespace(pkg))(X, Y, Z, a, b, ...)
  } else if (has_fn("arc_length3d")) {
    arc_length3d(X, Y, Z, a, b, ...)
  } else {
    t <- seq(a, b, length.out = 300)
    plot_ly(x=~X(t), y=~Y(t), z=~Z(t), type="scatter3d", mode="lines",
            line = list(color="red", width=3)) |>
      layout(title = "Demo: Hélice simple — (sin función arc_length3d)")
  }
}

frenet_frame3d_safe <- function(X, Y, Z, a, b, t_points=NULL, ...) {
  if (has_fn("frenet_frame3d", pkg)) {
    get("frenet_frame3d", envir = asNamespace(pkg))(X, Y, Z, a, b, t_points=t_points, ...)
  } else if (has_fn("frenet_frame3d")) {
    frenet_frame3d(X, Y, Z, a, b, t_points=t_points, ...)
  } else {
    t <- seq(a, b, length.out = 600)
    plot_ly(x=~X(t), y=~Y(t), z=~Z(t),
            type="scatter3d", mode="lines", line=list(color="blue", width=3)) |>
      layout(title = "Demo: Curva de Lissajous — (sin función frenet_frame3d)")
  }
}

osculating_ribbon3d_safe <- function(X, Y, Z, a, b, ...) {
  if (has_fn("osculating_ribbon3d", pkg)) {
    get("osculating_ribbon3d", envir = asNamespace(pkg))(X, Y, Z, a, b, ...)
  } else if (has_fn("osculating_ribbon3d")) {
    osculating_ribbon3d(X, Y, Z, a, b, ...)
  } else {
    t <- seq(a, b, length.out = 800)
    plot_ly(x=~X(t), y=~Y(t), z=~Z(t),
            type="scatter3d", mode="lines", line=list(color="purple", width=3)) |>
      layout(title = "Demo: Nudo trébol — (sin función osculating_ribbon3d)")
  }
}

```

Si el paquete aún está en desarrollo, este archivo puede servir como **vitrina** y **prueba de concepto** para la sesión del R Day.

## 3. Ejemplo A — Longitud de arco (Hélice simple)

Consideremos la curva
$$
\mathbf{r}(t) = (\cos t,\, \sin t,\, t), \quad t \in [0, 2\pi].
$$

La hélice presenta curvatura y torsión constantes. Desde el punto de vista pedagógico, es ideal para introducir el concepto de **longitud de arco**: una cantidad geométrica concreta que resume el “camino recorrido” por la curva.

```{r}
# Ejemplo con una función tipo arc_length3d(..) de su paquete.
# Ajuste los nombres de los argumentos si su implementación difiere.
# El bloque asume una función arc_length3d que:
#   - Evalúa la longitud de arco en [a,b]
#   - Devuelve (o imprime) el valor numérico
#   - (opcional) Dibuja la curva 3D con parámetros de estilo
#
arc_length3d(
   X = function(t) cos(t),
   Y = function(t) sin(t),
   Z = function(t) t,
   a = 0, b = 2*pi,
   plot = TRUE,
   plot_line = list(color = "red", width = 3),
   n_samples = 300
 )


```

**Lectura geométrica.** La visualización 3D —idealmente interactiva— permite “ver” la hélice y asociar la longitud con una medida tangible del recorrido, lo que ancla el cálculo integral a la intuición espacial.

## 4. Ejemplo B — Marco de Frenet–Serret (Curva de Lissajous)

Curva
$$
\mathbf{r}(t) = (\sin(3t),\, \sin(4t),\, \sin(5t)), \quad t \in [0, 2\pi],
$$
rica en oscilaciones y simetrías. Su **marco de Frenet–Serret** —tangente \(\mathbf{T}\), normal $\mathbf{N}$ y binormal \(\mathbf{B}\)— cambia de forma notable a lo largo de la trayectoria.

```{r}
# Ejemplo con una función frenet_serret3d(..) de su paquete que
# grafique la curva y muestre T, N, B en puntos muestreados.

frenet_frame3d_safe(
  X = function(t) sin(3*t),
  Y = function(t) sin(4*t),
  Z = function(t) sin(5*t),
  0, 2*pi,
  t_points = seq(0, 2*pi, length.out = 200),  # puntos donde se grafican T, N, B
  plot = TRUE,
  n_samples = 500,
  vec_scale = 0.2,
  T_line = list(color="red",   width=5),
  N_line = list(color="green", width=5),
  B_line = list(color="black", width=5)
)



```

**Nota docente.** La visualización de \(\mathbf{T},\mathbf{N},\mathbf{B}\) en puntos discretos (p. ej., 10–20 marcas) ayuda a entender “cómo gira” la curva localmente. La Lissajous muestra bien esa variabilidad.

## 5. Ejemplo C — Cinta osculadora (Nudo trébol)

Nudo trébol
$$
\mathbf{r}(t) = (\sin t + 2\sin(2t),\, \cos t - 2\cos(2t),\, -\sin(3t)), \quad t \in [0,2\pi].
$$

La **cinta osculadora** extiende la curva a una delgada superficie que sigue la binormal. Es un recurso visual potente para apreciar la torsión y el “giro tridimensional” de la trayectoria.

```{r}
# Ejemplo con una función osculating_ribbon3d(..) de su paquete, que
# construya la cinta alrededor de la curva mediante (T, B) y un ancho dado.
#
osculating_ribbon3d_safe(
  X = function(t) sin(t) + 2*sin(2*t),
  Y = function(t) cos(t) - 2*cos(2*t),
  Z = function(t) t,
  0, 2*pi,
  plot = TRUE
)


```

**Comentario geométrico.** La cinta osculadora ilustra cómo la curva “arrastra” un par de direcciones privilegiadas (tangente y binormal), revelando regiones con torsión elevada y zonas casi planas.

## 6. Cierre breve

Estos tres ejemplos condensan la propuesta pedagógica del artículo: **cálculo y geometría, juntos**. En R, la alternancia natural entre código, números y figuras hace que la intuición se construya al tiempo que se preserva el rigor analítico. Para el R Day, esta vitrina puede abrir el diálogo con otros colegas sobre docencia, visualización y desarrollo de paquetes orientados a matemáticas.
